【裁判字號】    89,判,183
【裁判日期】    890120
【裁判案由】    商標註冊
【裁判全文】
行  政  法  院  判  決                            八十九年度判字第一八三號
    原      告  星垣企業股份有限公司
    代  表  人  乙○○
    訴訟代理人  甲○○
    被      告  經濟部智慧財產局（承受原經濟部中央標準局業務）
右當事人間因商標註冊事件，原告不服行政院中華民國八十七年十月六日台八七訴字
第四九二七○號再訴願決定，提起行政訴訟。本院判決如左︰
    主  文
原告之訴駁回。
    事  實
原告於民國（下同）八十六年三月十三日以「溫補素及圖 WEIPLSU」商標，指定使用
於商品及服務分類表第五類之中西藥品、注射用葡萄糖、維他命、靈芝、鈣片、人參
（粉、精、片）、蛋白質（片、粉）、醫療補助用植物纖維素、鰻魚髓油丸、鮭魚油
丸、大蒜精膠囊、卵磷脂、醫療補助用營養製劑商品申請註冊。被告以其與美商．輝
瑞大藥廠之註冊第四八五九六號「特補素」商標近似，乃予以核駁，發給第0000
000號商標核駁審定書。原告不服，經提起訴願、再訴願，均遭決定駁回，遂提起
行政訴訟。茲摘兩造訴辯意旨如次：
原告起訴意旨略謂︰一、商標圖樣有「相同或近似於他人同一商品或類似商品之註冊
商標」之情形者，不得申請註冊，固為商標法第三十七條第一項第十二款所明定，惟
其「以具有普通知識經驗之一般商品購買人，於購買時施以普通所用之注意，有無混
同誤認之虞判斷之。」同法施行細則第十五條第一項亦有闡釋。因此，本案系爭商標
圖樣與據以核駁商標，中文一為「溫補素」、一為「特補素」，並不相同，亦不近似
，茲說明如下：(1)第５類因商品性質關係，使用「素」字者相當普遍，被告核准註冊
之第５類商標中文尾字為「素」者非常多，該「素」字實際上已成為此類商標的弱勢
部分，幾乎可說是喪失了其特別顯著性。以系爭商標為例，兩商標用以區別的部分，
應是「溫補」與「特補」，它們何近似之有﹖(2)「補」字在第５類藥品中，亦常見被
使用，被告核准註冊商標中含有「補」字者亦盈千累萬，因此「補」字於第５類商標
中也已弱化。一般消費者對「補」與「素」兩字於藥品中是再熟悉不過，已是習慣，
不會覺得有什麼特別顯著性。何況，本案兩商標「補」與「素」兩字順序相同，且均
置於第２、３字，購買人一看，就當它們是「藥」、是「錠」、是「丸」、是「液」
、是「膏」，只注意區別「補素」上方的字是否有有異。因此，「溫」與「特」構成
相同或近似嗎﹖(3)系爭商標圖樣中有圖形部分及外文「WEIPLSU 」，而據以核駁商標
則無，兩商標另一可區別之處。(4)總括兩商標各個部分通體觀察，中文不近似；一有
英文及圖形，另一則完全沒有，何能認定兩商標構成近似﹖二、再者，審查商標亦須
一併考量諸如商品特性、購買人及地域的差別、商標圖樣本身的創意、商標使用情形
等特殊因素，未可單純就圖樣本身加以斷然認定，以下再進一步說明：(1)系爭商標指
定使用於藥品類，通常一般消費者對於藥品的購買都會有較高的注意力。實際上，合
理的情形應是持醫師的處方箋去藥房調劑，如此一來，對於商標的識別已提昇至醫師
與藥師的層級。以他們的專業素養，對於差異巨大的系爭商標與據以核駁商標會有混
淆不清的可能性嗎﹖再者，據以核駁商標圖樣只有三個中文字，系爭商標則是一聚集
中文、外文與圖形組成的聯合式商標，怎麼會誤認誤購呢﹖再如果說是醫師與藥師會
誤認、誤買、誤賣或調劑錯誤，就更不可能了。(2)最後，原告要再強調的是，審查商
標近似與否亦須考量商品特性及購買人的差別。而且，現在政府積極推動醫藥分業，
醫師開處分，藥師調劑，雙重把關，怎麼會誤認藥品名稱與商標呢﹖就這點來說，就
足以判定本案兩商標因商品特性與購買人的因素，並不致於構成相同與近似，這一點
尤其要請鈞院再予卓酌考量。三、又被核駁商標指定使用商品為各種藥品，均是人類
服用的；而據以核駁商標指定使用商品則為各種抗生素之輔助飼料，它是飼養動物用
的。兩者商品雖同類，然並不屬同一組群，也非類似商品，購買人有異、販賣商品場
所亦不同，並無商標法第三十七條第一項第十二款規定之適用。四、綜上，兩商標不
相同亦不構成近似，指定使用商品也非類似，原處分違法誤實，而訴願、再訴願決定
機關均未予以糾正，懇請鈞院明鑒，賜准判決撤銷原決定及原處分，以維原告商標權
益，並符法制等語。
被告答辯意旨略謂︰按「商標圖樣相同或近似於他人同一商品或類似商品之註冊商標
，及其註冊商標期滿失效後未滿二年者，不得申請註冊」，為核駁審定時商標法第三
十七條第一項第十二款所明定。本件原告申請註冊之「溫補素及圖 WEIPLSU」，商標
圖樣上之中文「溫補素」與據以核駁註冊第四八五九六號「特補素」商標，二者皆有
「補、素」二字，外觀極相彷彿，異時異地隔離觀察，有使一般商品購買者產生混淆
誤認之虞，應屬近似之商標，復均指定使用於同一或類似之商品，自有首揭法條規定
之適用。至有關訴願書所舉商標中文尾字為「素」者眾多，已為弱勢商標一節；核與
本案案情不同，自不能比附援引，執為本件應准註冊之論據。另訴稱系爭商標指定使
用於供人類服用之藥品類，與據以核駁商標所指定使用於各種抗生素之輔助飼料，非
屬類似商品一節；經查據以核駁商標之專用商品係申請註冊當時商標法施行細則第三
十八條第一項藥品類之各種抗生素之輔助飼料及其他應屬本類之一切商品，自應包括
系爭商標所指定之中西藥品、醫療補助用營養製劑等商品，而為同一或類似之商品，
併予陳明。是被告依法核駁其註冊之申請，並無不合等語。
    理  由
一、按經濟部中央標準局業於八十八年一月二十六日改制為經濟部智慧財產局，故由
本院逕將被告列為經濟部智慧財產局，合先明。二、次按商標圖樣相同或近似於他
人同一商品或類似商品之註冊商標者，不得申請註冊，為商標法第三十七條第一項第
十二款前段所明定；而判斷商標之近似與否，應就其主要部分隔離觀察有無引起混同
誤認之虞以為斷，迭經本院著有判例。又商標在外觀、觀念或讀音方面有一近似者，
即為近似之商標；商標圖樣上中文之主要部分文字相同，其外觀有混同誤認之虞者，
為外觀近似，查系爭「溫補素及圖 WEIPLSU」商標圖樣如附圖一，據以核駁之註冊第
四八五九六號「特補素」商標圖樣如附圖二，被告以系爭「溫補素及圖 WEIPLSU」商
標圖樣上之「溫補素」與據以核駁之註冊第四八五九六號「特補素」商標中文近似，
且指定使用於同一或類似商品，乃依商標法第三十七條第一項第十二款之規定予以核
駁。原告以總括系爭商標與據以核駁商標各部分通體觀察，一有外文及圖形，另一則
無，難謂構成近似，且「補」或「素」二字在藥品中常見使用，為一般人所熟悉，已
喪失其特別顯著性，購買人應只在意「補素」以外之名稱是否有異，而不致有混淆之
虞。又系爭商標指定使用於各種藥品，均供人類服用；而據以核駁商標指定使用商品
為各種抗生素之輔助飼料，係飼養動物用；兩者雖同類，然並不屬同一組群，其購買
人有異，販賣場所不同。且在醫藥分業政策推動下，由醫師、藥師雙重把關，更不易
誤認云云。按商標圖樣之近似，以具有普通知識經驗之一般商品購買人，於購買時施
以普通所用之注意，有無混同誤認之虞判斷之，商標法施行細則第十五條第一項定有
明文。查系爭「溫補素及圖 WEIPLSU」商標圖樣與據以核駁之註冊第四八五九六號「
特補素」商標圖樣，均有相同之中文「補素」二字，僅首字「溫」與「特」之差別，
異時異地隔離觀察，難免使人產生混同誤認之虞，揆諸首開說明，應屬近似之商標。
而系爭「溫補素及圖」商標圖樣，係指定使用於中西藥品、注射用葡萄糖、維他命、
靈芝、鈣片、人參（粉、精、片）、蛋白質（片、粉）、醫療補助用植物纖維素、鰻
魚髓油丸、鮭魚油丸、大蒜精膠囊、卵磷脂、醫療補助用營養製劑商品等，範圍十分
廣泛，一般民眾均有可能購買，原告指在醫藥分業政策實施下，可由醫師、藥師負責
把關，不致造成消費者誤認云云，係其個人之私見，並非可採。次查據以核駁商標之
專用商品係申請註冊當時所適用四十九年三月十八日商標法施行細則第三十八條第一
項「藥品類」之各種抗生素之輔助飼料及其他應屬本類之一切商品，自包括系爭商標
所指定之中西藥品及醫療補助用營養劑等商品，而為藥品類之同一或類似商品，原告
主張兩者非類似商品，其販售對象及場所均有區隔一節，亦非可取。又原告既以「溫
補素及圖」商標申請註冊，則「補素」二字已構成其商標之主要部分，此與單獨以「
補」或「素」字作為商標之情形自有不同，是原告舉單獨以「補」或「素」作為商標
名稱而申請註冊之案例，主張兩者不構成近似云云，自無足取。綜上所述，被告以原
告申請註冊之系爭商標「溫補素及圖」之商標圖樣與據以核駁之註冊第四八五九六號
「特補素」商標構成近似，而予否准，並無違誤，一再訴願決定遞予維持，均無不合
，原告起訴意旨求予撤銷，為無理由，應予駁回。
據上論結，本件原告之訴為無理由，爰依行政訴訟法第二十六條後段，判決如主文。
中    華    民    國     八十九      年      一      月      二十       日
                    行 政 法 院 第 四 庭
                                審 判 長 評  事      葉  振  權
                                         評  事      吳  錦  龍
                                         評  事      吳  明  鴻
                                         評  事      尤  三  謀
                                         評  事      陳  光  秀
右  正  本  證  明  與  原  本  無  異
                                         法院書記官  葛  雅  慎
中    華    民    國     八十九      年      一      月     二十四      日
附圖一                               附圖二
~[G;H:\SCN\89\00000000.1;;]
~[G;H:\SCN\89\00000000.2;1700;]


司法院資訊處製作；財團法人民間司法改革基金會備份。
